【裁判字號】    99,訴,31
【裁判日期】    990622
【裁判案由】    違反臺灣地區與大陸地區人民關係條例等
【裁判全文】
臺灣花蓮地方法院刑事判決                99年度訴字第31號
公  訴  人  臺灣花蓮地方法院檢察署檢察官
被      告  丁○○
上列被告因違反臺灣地區與大陸地區人民關係條例等案件，經檢
察官提起公訴（97年度偵第3505號），本院判決如下：
    主  文
丁○○共同連續行使明知為不實之事項，而使公務員登載於職務
上所掌之公文書，足以生損害於公眾，處有期徒刑捌月，減為有
期徒刑肆月，如易科罰金，以銀元參佰元即新臺幣玖佰元折算壹
日。緩刑貳年，並應於判決確定後壹年內，向執行檢察官指定之
政府機關、政府機構、行政法人、社區或其他符合公益目的之機
構或團體提供肆拾小時之義務勞務，緩刑期間付保護管束。
    事  實
一、丁○○係大陸地區人民，與丙○○（本院通緝中）均無結婚
    真意，竟與丙○○、徐文福與甲○○○（徐文福因曾經判決
    確定、甲○○○因死亡，均由臺灣花蓮地方法院檢察署檢察
    官另為不起訴處分）共同基於行使使公務員登載不實文書之
    概括犯意聯絡，由徐文福與甲○○○為居間介紹人，丁○○
    、丙○○2人於民國91年8月12日，在大陸地區福建省福州市
    辦理公證結婚儀式，取得結婚公證書，並取得財團法人海峽
    交流基會之認證證明書後，由於91年10月24日持上開結婚證
    明書等文件，辦理丙○○與丁○○之假結婚登記，使花蓮縣
    花蓮市戶政事務所不知情之承辦人員將丁○○與丙○○結婚
    之不實事項，登載於其職務上所執掌之戶籍登記簿冊公文書
    ，並據以核發戶籍謄本，足生損害於戶政機關對於結婚戶籍
    登記管理之正確性，嗣由丙○○分別填具「大陸地區人民進
    入臺灣地區保證書」及「大陸地區人民進入臺灣地區旅行證
    申請書」等文件，連同上開登載有前述結婚不實事項之戶籍
    謄本等文件，連續分別於91年10月24日至91年12月28日前某
    日、92年6月27日前某日及93年1月2 日向內政部警政署入出
    境管理局（下稱境管局，業已改制為內政部入出國及移民署
    ）辦理丁○○進入臺灣地區旅行證、依親居留，經境管局實
    質審查後未發現有異，核發丁○○旅行證，准其入境臺灣，
    丁○○遂於91年12月28日、92年6月27日及93 年1月2日非法
    進入臺灣地區計3 次，足以生損害於入出境管理機關對於大
    陸配偶入境審查之正確性。
二、案經內政部入出國及移民署專勤事務第一大隊花蓮縣專勤隊
    報告臺灣花蓮地方法院檢察署檢察官偵查起訴。
    理  由
一、證據能力部分：
（一）按被告以外之人死亡者，其於檢察事務官、司法警察官或
      司法警察調查中所為之陳述，經證明具有可信之特別情況
      ，且為證明犯罪事實之存否所必要者，得為證據，刑事訴
      訟法第159條之3第1款定有明文。查證人甲○○○已於 98
      年6月8日即本案審理前死亡，有個人基本資料查詢結果 1
      份在卷可稽（本院卷第255頁），而證人甲○○○於97年6
      月30日警詢所為之陳述，查無證據證明有受到任何外力脅
      迫之情事，應認係出於其自由意志之陳述，而具有可信之
      特別情況，且為證明本案被告犯罪事實存否所必要，況被
      告於本院審理時同意將該等證據資料列為證據調查，是依
      刑事訴訟法第159條之3第1款及第159條之5第1項規定，應
      有證據能力。
（二）證人張呂旺、乙○○與徐文福於警詢之陳述，經檢察官、
      被告於本院審理時同意將該等證據資料列為證據調查，本
      院審酌上開證據資料作成時之情況，並無強暴、脅迫、利
      誘、詐欺或其他不正方法等不適當之情形，爰依刑事訴訟
      法第159條之5第1項規定，認均具有證據能力。
（三）至於其餘本院認定犯罪事實依據之各項證據之證據能力，
      本件被告於言詞辯論終結前，均未聲明異議，該等證據已
      經本院於審理時逐一提示予被告表示意見，本院審酌該等
      證據之取得過程並無瑕疵，與本案待證事實間復具有相當
      之關聯性，以之為本案證據並無不當，自得採為本件認定
      事實之基礎，併此敘明。
二、訊據被告丁○○固坦承其與丙○○結婚之事實，惟矢口否認
    有何行使使公務員登載不實文書之犯行，辯稱：當初由阿姨
    介紹伊與丙○○認識結婚，阿姨說丙○○很可靠，因此就與
    丙○○就結婚了，伊以為是真結婚，在大陸有請兩桌客人，
    之後在臺灣也有請兩桌客人，請客的錢是丙○○的父親出的
    ，結婚後也有在丙○○家住，之後丙○○說這是假結婚，伊
    才離家，因為丙○○的媽媽說年紀相差太大，伊才離婚，當
    初有想與丙○○結婚之意思云云。經查：
（一）被告與丙○○於91年8月12 日，在大陸地區福建省福州市
      辦理公證結婚儀式後，丙○○於91年10月24日持上開結婚
      證明書等文件，至花蓮縣花蓮市戶政事務所辦理丙○○與
      丁○○為結婚登記，丙○○持登載該結婚登記事項之戶籍
      謄本等文件，連續向境管局辦理被告進入臺灣地區旅行證
      、依親居留，使被告於91年12月28日、92年6月27 日及93
      年2月11 日進入臺灣地區之事實，有旅客入出境紀錄查詢
      表、大陸地區人民申請來台查詢表、結婚登記申請書、結
      婚證明書、財團法人海峽交流基金會認證書各1 份在卷可
      按（警卷第408-410頁、第405-406頁與第412-417頁），
      應堪認定。
（二）次查，證人徐文福於警詢陳稱：伊免費購買大陸來回機票
      、招待旅遊及支付2 萬元假結婚報酬給丙○○、張呂旺及
      乙○○等語（警卷第11頁），而證人甲○○○於警詢亦陳
      述：徐文福託伊帶丙○○、張呂旺、乙○○去大陸假結婚
      ，丙○○與被告結婚前，當地男仲介先付1 萬元給丙○○
      ，丙○○回臺灣後，再向徐文福收取另1 萬元假結婚之報
      酬等情（警卷第462-465 頁），核與證人張呂旺於警詢時
      證述：徐文福、甲○○○介紹伊、丙○○與乙○○去大陸
      假結婚等語（警卷第379 頁），及證人乙○○於警詢及本
      院審理時證稱：徐文福、甲○○○介紹伊、丙○○與張呂
      旺去大陸假結婚等情相符（警卷第432頁、本院卷第210-2
      16頁），並佐以丙○○、張呂旺與乙○○均於同日即91年
      7月12 日出境至大陸地區一節，有丙○○、張呂旺、乙○○之旅客入出境記錄查詢各1份在卷可按（警卷第408、39
      0頁、452 頁)，可見徐文福與甲○○○仲介丙○○至大陸
      地區為假結婚之事實，應無疑義。
（三）至被告雖以上詞置辯，然被告於警詢時供述：丙○○係假
      老公，伊育有一男一女，想到臺灣多賺點錢以改變家鄉生
      活環境，因此表哥就安排伊到丙○○所住之民宅，與丙○○在大陸見過2 次面後，就與丙○○在福州市結婚，伊沒
      見過丙○○父母，並沒有宴客，伊支付表哥人民幣2 萬元
      做為假結婚之代價，來臺灣後與丙○○各自過生活，沒相
      互照顧等語明確（警卷第418-422 頁），被告已將其與丙○○假結婚之動機、過程與交付之仲介費數額之相關細節
      均供述甚詳，且被告於本院審理時亦自承：伊於警詢之陳
      述係出於自由意志，並未遭受警方強暴、脅迫、恐嚇、威
      脅或利誘等情，故被告上開警詢之供述，並非不可採信。
      再者，被告於本院審理時亦供述：伊與丙○○結婚前並未
      有何交往行為，因阿姨說丙○○這個人可以，在介紹認識
      後沒幾天，伊就跟丙○○辦理結婚，到臺灣後平常家用係
      伊幫忙房東打掃所得之報酬等語（本院卷第214-216 頁）
      ，並佐以丙○○至大陸地區係為辦理假結婚之事實，及證
      人乙○○於本院審理時證述：伊沒有看見被告住在丙○○
      家中等情（本院卷第212 頁），可見被告與丙○○結婚之
      前並不認識，且無感情基礎，被告與丙○○於大陸見面後
      ，短短幾天內就決定結婚，況本件被告結婚時尚須交付人
      民幣2 萬元之代價給表哥，更顯見被告與丙○○於大陸結
      婚之時，並無結婚之真意，應無疑義。
（四）綜上所述，被告上開辯稱其與丙○○係真心結婚等語，並
      無足採。本件事證明確，被告犯行，堪以認定，應依法論
      科。
三、查被告為上開犯罪行為後，其行為時之刑法（以下簡稱「修
    正前刑法」），業於94年1月7日修正通過，於同年2月2日公
    布，並自95年7月1日起施行。按行為後法律有變更者，適用
    行為時之法律，但行為後之法律有利於行為人者，適用最有
    利於行為人之法律，刑法第2條第1項定有明文，此條係規範
    行為後法律變更所生新舊法律比較適用之準據法，本身尚無
    比較新舊法之問題，應一律適用裁判時之現行刑法第2 條規
    定以決定適用之刑罰法律，先予辨明。又本次刑法修正之比
    較新舊法，應就罪刑有關之共犯、未遂犯、想像競合犯、牽
    連犯、連續犯、結合犯、以及累犯加重、自首減輕暨其他法
    定加減原因（如身分加減）與加減例等一切情形，綜其全部
    罪刑之結果而為比較，最高法院95年5月23日95年度第8次刑
    事庭會議決議可資參照。經查：
（一）刑法第214條及第216條均有罰金之規定，而刑法關於罰金
      刑最低額之規定復經修正，經依罰金罰鍰提高標準條例第
      1 條前段之規定：「依法應處罰金、罰鍰者，就其原定數
      額得提高為2 倍至10倍。」將該等法條所定罰金刑之上限
      提高10倍，及修正前刑法第33條第5款：「罰金：1元以上
      。」再以1比3之比例折算後，上開法條所定之罰金刑下限
      為新臺幣3元；而依據95年6月14日增訂公布之刑法施行法
      第1條之1前段規定：「中華民國94年1月7日刑法修正施行
      後，刑法分則編所定罰金之貨幣單位為新臺幣。94年1 月
      7日刑法修正時，刑法分則編未修正之條文定有罰金者，
      自94年1月7日刑法修正施行後，就其數額提高為30倍。」
      及修正後刑法第33條第5款：「罰金：新台幣1000 元以上
      ，以百元計算之。」足見前開規定罰金刑之上限雖未因刑
      法修正而變動，然修正後刑法所定罰金刑下限為新臺幣10
      00元，因涉及法律變更，即有比較適用新舊法之必要，經
      比較新舊法之結果，自以舊法所定罰金刑之下限，對於被
      告較為有利。
（二）刑法關於共同正犯之規定，修正前第28條規定：「2 人以
      上共同實施犯罪之行為者，皆為正犯。」修正後規定：「
      2 人以上共同實行犯罪之行為者，皆為正犯。」將修正前
      規定之「實施」修正為「實行」，修正理由係為釐清「陰
      謀共同正犯」、「預備共同正犯」及「共謀共同正犯」是
      否屬於共同正犯之範圍（該條修正理由可資參照），因修
      正後刑法已限縮於共同實行犯罪行為者始成立共同正犯，
      排除陰謀犯及預備犯共同正犯，自屬法律已有變更，即應
      為新舊法之比較適用。本件被告與丙○○、徐文福與甲○○○間，就上開明知為不實之事項，而使公務員登載於職
      務上所掌之公文書之犯行，有犯意聯絡，且均實際參與犯
      行之實行，依據修正前、後之規定，均成立共同正犯，是
      修正前之規定對於被告亦無不利。
（三）刑法第41條第1 項前段關於易科罰金之規定，修正為「犯
      最重本刑為5年以下有期徒刑以下之刑之罪，而受6個月以
      下有期徒刑或拘役之宣告者，得以新臺幣1,000元、2,000
      元或3,000元折算1日，易科罰金」；惟修正前依罰金罰鍰
      提高標準條例第2 條提高時，易科罰金之折算標準最高為
      銀元300元，最低為銀元100元即新臺幣900元或300元。比
      較結果，以修正前規定對被告較為有利。
（四）連續犯之刪除，被告所為多次行使公務員登載不實犯行，
      時間緊接、觸犯構成要件相同之罪，顯均係基於概括犯意
      反覆為之，依舊刑法第56條連續犯之規定，均應論以一罪
      ，並加重其刑；而新刑法既已刪除連續犯之規定，則所犯
      多次行使使公務員登載不實，應依數罪併罰之規定分論併
      罰，比較結果，此部分被告行為後之法律並未較有利於被
      告。
（五）本院經綜合全部罪刑之結果，在適用「罪刑綜合比較原則
      」、「擇用整體性原則」（最高法院27年上字第2615號判
      例意旨參照），本案應一體適用修正前即被告行為時之法
      律對其較為有利。
四、核被告所為，係犯刑法第216條、第214條之行使明知為不實
    之事項，而使公務員登載於職務上所掌之公文書罪。又被告
    使公務員登載不實之低度行為，應為行使之高度行為所吸收
    ，不另論罪。被告與丙○○、徐文福與甲○○○間就上開行
    使明知為不實之事項，而使公務員登載於職務上所掌之公文
    書罪，有犯意聯絡及行為之分擔，為共同正犯。又被告先後
    多次行使使公務員登載不實文書行為，所犯為構成要件相同
    之罪名，顯係出於概括犯意反覆為之，應依修正前刑法第56
    條之規定，論以一罪，並加重其刑。檢察官雖未就被告第 2
    、3 次行使使公務員登載不實文書行為於起訴書犯罪事實欄
    中敘明，惟該部分犯行與已敘及部分，有連續犯之裁判上一
    罪關係，為起訴效力所及，本院自得併予審理。
五、爰審酌被告以假結婚之方式進入臺灣地區，有礙於政府對入
    出國之管理與國家安全之維護，形成政府人口政策之缺口，
    惟衡及被告素行良好，及其家庭經濟況狀不佳等一切情狀，
    量處如主文所示之刑，併諭知易科罰金之折算標準，以資警
    惕。查被告犯罪之時間，係於96年4月24日以前，符合減刑
    條件，應依中華民國九十六年罪犯減刑條例第2條第1 項第3
    款之規定，就其犯上開之罪所宣告之刑，減其刑期二分之一
    ，如主文所示，並諭知易科罰金之折算標準。再查被告未曾
    受有期徒刑以上刑之宣告，有臺灣高等法院被告前案紀錄表
    1 份在卷可憑，其因一時失慮，致涉本案犯行，被告經此科
    刑之教訓，當知所警惕，而無再犯之虞，本院認其所受刑之
    宣告以暫不執行為適當，併宣告緩刑2 年。然被告所為犯行
    ，確實影響政府對入出國之管理與國家安全之維護，故諭知
    被告應於判決確定後1 年內向執行檢察官指定之政府機關、
    政府機構、行政法人、社區或其他符合公益目的之機構或團
    體提供40小時之義務勞務，可藉此證明其確有悔改之心，以
    觀後效，另依同法第93條第1項第2款規定宣告被告在緩刑期
    內付保護管束，俾能由觀護人予以適當督促，並發揮附條件
    緩刑制度之立意及避免短期自由刑執行所肇致之弊端，以期
    符合本件緩刑目的。
據上論斷，應依刑事訴訟法第299條第1項前段，刑法第2條第1項
前段、第11條前段、第214條、第216條、第74條第1項第1款、第
2項第5款、第93條第1項第2款，修正前刑法第28條、第56條、第
41條第1項前段，中華民國九十六年罪犯減刑條例第2條第1項第3
款、第7條、第9 條，廢止前之罰金罰鍰提高標準條例第1條前段
、第2條，現行法規所定貨幣單位折算新臺幣條例第2條，判決如
主文。
本案經檢察官黃蘭雅到庭執行職務
中    華    民    國    99    年    6     月    22    日
                  刑事第四庭    審判長法  官  陳月雯
                                      法  官  黃鴻達
                                      法  官  魏俊明
以上正本證明與原本無異。
如不服本判決應於收受送達後10日內向本院提出上訴書狀，並應
敘述具體理由。其未敘述上訴理由者，應於上訴期間屆滿後20日
內向本院補提理由書(均須按他造當事人之人數附繕本)「切勿逕
送上級法院」。
中    華    民    國    99    年    6     月    22    日
                                      書記官
附錄論罪法條：
中華民國刑法第214條
（使公務員登載不實罪）
明知為不實之事項，而使公務員登載於職務上所掌之公文書，足
以生損害於公眾或他人者，處3年以下有期徒刑、拘役或5百元以
下罰金。
中華民國刑法第216條
（行使偽造變造或登載不實之文書罪）
行使第210條至第215條之文書者，依偽造、變造文書或登載不實
事項或使登載不實事項之規定處斷。

司法院資訊處製作；財團法人民間司法改革基金會備份。
